---
title: "Pressupostos da regressão linear"
format: html
---

## Pacotes

```{r}
library(tidyverse)
library(openintro)
library(broom)
library(splines)
library(lmtest)
library(ISLR)
library(patchwork)
library(performance)
library(olsrr)
library(car)
library(palmerpenguins)
library(discovr)
library(lmtest)
library(sandwich)
library(estimatr)
library(parameters)
theme_set(theme_minimal())
```

## Dados

```{r}
auto <- Auto |>
  as_tibble()

credit <- Credit |>
  as_tibble()

album_sales <- album_sales |>
  rowid_to_column()
```

## Linearidade

```{r}
p_auto <- auto |>
  ggplot(aes(horsepower, mpg)) +
  geom_point() +
  theme_minimal()

p_auto

p_auto_linha_de_regressao <- p_auto +
  geom_smooth(
    color = "red",
    method = "lm",
    se = F
  )

p_auto_linha_de_regressao

p_auto_loess <- p_auto +
  geom_smooth(
    color = "red",
    method = "loess",
    se = F
  )

p_auto_loess
```

### Modelo

```{r}
modelo_auto <- lm(mpg ~ horsepower, auto)
summary(modelo_auto)
```

- y = a + bx
- mpg = 39.935861 + -0.157845*horsepower

#### Análise dos resíduos do modelo mpg-horsepower

```{r}
modelo_auto_augment <- modelo_auto |>
  augment()

resid_auto_linear <- modelo_auto_augment |>
  ggplot(aes(.fitted, .std.resid)) +
  geom_jitter(alpha = 0.2) +
  geom_smooth(
    color = "red",
    se = F
  ) +
  geom_hline(
    yintercept = 0,
    linetype = "dashed",
    color = "blue",
    linewidth = 2
  )

resid_auto_linear
```

#### Testes para avaliar a lienaridade

H0: a relação é linear
H1: a relação não é linear

```{r}
harvtest(modelo_auto)
raintest(modelo_auto)
resettest(modelo_auto)
```

#### Modelo quadrático

```{r}
modelo_auto <- lm(mpg ~ horsepower, auto)
summary(modelo_auto)
```

```{r}
modelo_auto_quadratico <- lm(
  mpg ~ horsepower +
    I(horsepower^2),
  auto
)

summary(modelo_auto_quadratico)
```

R^2 aumentou
Erro residual diminuiu

- O que muda ao incluir o Termo Quadrático (X^2)?
    - A regressão continua sendo linear (estimação dos betas). O R calcula o quadrado da variável original e o insere no modelo como se fosse uma nova variável independente, trabalhando com as duas forças simultaneamente.
    - A linha de previsão "dobra" e ganha o formato de uma parábola (curva em "U" ou "U invertido"). Isso resolve o erro da reta rígida, permitindo que o modelo capture saturação, aceleração ou inversões de tendência.
    - O impacto da variável deixa de ser constante. Em uma reta, +1 unidade de X sempre altera $Y$ na mesma proporção. No modelo quadrático, o efeito de +1 unidade depende de onde você já está no eixo

##### Resíduos do modelo quadrático

```{r}
resid_auto_quad <- modelo_auto_quadratico |>
  augment() |>
  ggplot(aes(.fitted, .std.resid)) +
  geom_jitter(alpha = 0.2) +
  geom_smooth(color = "red") +
  geom_hline(
    yintercept = 0,
    linetype = "dashed",
    color = "blue"
  ) +
  theme_classic()

resid_auto_linear + resid_auto_quad
```

#### Comparação entre os modelos

`anova()` testa se a redução na Soma dos Quadrados dos Resíduos (RSS) gerada pelo modelo mais complexo é grande o suficiente para justificar o gasto de mais um grau de liberdade (a inclusão de X^2)

H1: o modelo mais complexo é melhor ajustado aos dados

```{r}
anova(modelo_auto, modelo_auto_quadratico)
```

#### Splines

```{r}
modelo_auto_splines_3 <- lm(mpg ~ ns(horsepower, df = 3), auto)
summary(modelo_auto)
summary(modelo_auto_splines_3)
```

```{r}
resid_auto_splines_3 <- modelo_auto_splines_3 |>
  augment() |>
  ggplot(aes(.fitted, .std.resid)) +
  geom_jitter(alpha = 0.2) +
  geom_smooth(color = "red") +
  geom_hline(
    yintercept = 0,
    linetype = "dashed",
    color = "blue"
  ) +
  theme_classic()
```

```{r}
resid_auto_quad + resid_auto_splines_3
```

```{r}
anova(modelo_auto_quadratico, modelo_auto_splines_3)
```

```{r}
modelo_auto_splines_3 <- lm(mpg ~ ns(horsepower, df = 3), auto)
modelo_auto_splines_4 <- lm(mpg ~ ns(horsepower, df = 4), auto)
modelo_auto_splines_5 <- lm(mpg ~ ns(horsepower, df = 5), auto)
modelo_auto_splines_6 <- lm(mpg ~ ns(horsepower, df = 6), auto)
anova(modelo_auto, modelo_auto_splines_3)
anova(modelo_auto_splines_3, modelo_auto_splines_4)
anova(modelo_auto_splines_4, modelo_auto_splines_5)
anova(modelo_auto_splines_5, modelo_auto_splines_6)
summary(modelo_auto_splines_5)
```

```{r}
library(ggeffects)
library(ggplot2)

pred <- ggpredict(modelo_auto_splines_3, terms = "horsepower [all]")

plot(pred)
```

```{r}
resid_auto_splines_5 <- modelo_auto_splines_5 |>
  augment() |>
  ggplot(aes(.fitted, .std.resid)) +
  geom_jitter(alpha = 0.2) +
  geom_smooth(color = "red") +
  geom_hline(
    yintercept = 0,
    linetype = "dashed",
    color = "blue"
  ) +
  theme_classic()

resid_auto_splines_5
```

```{r}
resid_auto_splines_3 + resid_auto_splines_5
```


```{r}
anova(modelo_auto_quadratico, modelo_auto_splines_5)
```

Como saber onde os nós foram posicionados?

Quantis:

df = 2
min     |     |     max

df = 3
min     |    |       max



```{r}
# DF = 3
attr(ns(auto$horsepower, df = 3), c("knots"))
100 / 3
100 / 3 + 100 / 3
quantile(auto$horsepower, probs = c(0.3333, 0.6666))
attr(ns(auto$horsepower, df = 3), c("Boundary.knots"))
range(auto$horsepower)

attr(ns(auto$horsepower, df = 4), "knots")
100 / 4
quantile(auto$horsepower, probs = c(0.25, 0.5, 0.75))
attr(ns(auto$horsepower, df = 4), c("Boundary.knots"))
range(auto$horsepower)

100 / 5
attr(ns(auto$horsepower, df = 5), "knots")
quantile(auto$horsepower, probs = c(0.2, 0.4, 0.6, 0.8))
attr(ns(auto$horsepower, df = 5), c("Boundary.knots"))
range(auto$horsepower)
```

- df = 3
- São criadas três equações diferentes 
- Cada equação é ajustada com a mesma quantidade de dados: (1/3 dos carros do banco de dados para cada uma)

### Modelo com relação linear

```{r}
modelo_vendas_album <- lm(sales ~ adverts, data = album_sales)
```

```{r}
modelo_vendas_album |>
  augment() |>
  ggplot(aes(.fitted, .std.resid)) +
  geom_point(alpha = 0.3) +
  geom_smooth(se = F, color = "blue") +
  geom_hline(
    yintercept = 0,
    linetype = "dashed",
    color = "red",
    linewidth = 1
  )
```

## Ausência de multicolinearidade

- A multicolinearidade ocorre quando duas ou mais variáveis preditoras (X) são altamente correlacionadas entre si.
- O modelo linear assume que podemos interpretar o coeficiente de uma variável "mantendo as outras constantes". Quando as variáveis variam juntas na vida real, essa premissa matemática falha, gerando estimativas instáveis.
- Problemas:
  - Coeficientes instáveis ($b$ não confiáveis): A multicolinearidade infla o erro padrão dos coeficientes. Isso significa que os valores de $b$ variam drasticamente de amostra para amostra, tornando a equação do modelo instável e incapaz de representar a verdadeira população de forma confiável.
  - Limitação do poder explicativo (Teto para o $R^2$): Preditores altamente correlacionados explicam exatamente a mesma parte da variância do desfecho ($Y$). Logo, adicionar uma variável redundante ao modelo quase não aumenta o $R^2$, pois ela não traz nenhuma informação "única" ou nova.
  - Confusão na importância dos preditores: Como as variáveis colineares "disputam" a explicação da mesma porção de variância, torna-se matematicamente impossível isolar o efeito individual de cada uma para saber qual delas é a verdadeira responsável por prever o desfecho. Elas se tornam intercambiáveis.

```{r}
m_limit <- lm(Balance ~ Limit, data = Credit)
summary(m_limit)
m_rating <- lm(Balance ~ Rating, data = Credit)
summary(m_rating)
m_multi <- lm(Balance ~ Limit + Rating, data = Credit)
summary(m_multi)
```

```{r}
performance::check_collinearity(m_multi)
```

- VIF < 10
- Tolerance > 0.1

```{r}
cor(credit$Limit, credit$Rating)
plot(credit$Limit, credit$Rating)
```

## Independência dos Resíduos

- Modelo linear geral: os erros (resíduos) de uma observação não têm relação alguma com os erros de outra observação. 
- A covariância entre os resíduos deve ser zero
- Violações:
  - Séries temporais: o manhã depende do hoje
  - Dados agrupados
    - Coletei dados de 50 pacientes, mas medi a pressão e o peso de cada um deles 3 vezes ao longo de um mês
- Problemas:
  - Encolhe artificialmente os Erros Padrão. 
    - O modelo acha que tem muito mais "informação nova" do que realmente tem. 
  - Pntervalos de confiança ficam estreitos demais e valores p despencam, 
    - Falsos positivos (Erro do Tipo I)

```{r}
modelo_albums <- lm(
  sales ~ adverts +
    airplay +
    image,
  data = album_sales
)
```

vendas = -26.61 + 0.08*adv + 3.37*airplay + 11.08*image + erro

```{r}
performance::check_autocorrelation(modelo_albums)
car::dwt(modelo_vendas_album)
```

- Alternative hypothesis: rho != 0
  - A correlação entre os resíduos é zero
- lag (1): Indica a "distância" testada. O valor 1: R comparou a linha 1 com a 2, a 2 com a 3, a 3 com a 4, e assim sucessivamente.
- Autocorrelation (0.00269): É a estimativa matemática da correlação entre os resíduos adjacentes. Um valor tão próximo de zero indica ausência de relação linear entre eles.
- D-W Statistic (1.949): É a métrica do teste. Vai de 0 a 4. O valor exato de 2.0 indica independência perfeita.
- p-value (0.734): não rejeitamos a hipótese nula

## Homocedasticidade

A a variância dos resíduos (os erros do seu modelo) é constante em todos os níveis da variável independente ($X$) ou dos valores preditos ($\hat{Y}$). O modelo deve errar com a mesma "intensidade" seja prevendo o salário de um estagiário ou o salário de um CEO.

### Ilustração

Imagine que você está avaliando a precisão de um arqueiro.

Se o alvo está a 10 metros, as flechas dele se espalham em um raio de 10 cm do centro.

Se o alvo está a 50 metros, as flechas continuam se espalhando no mesmo raio de 10 cm.

Esse arqueiro é homocedástico (do grego: homo = igual; skedasis = dispersão). A margem de erro dele é constante, não importa a distância (o valor da previsão).

Agora, imagine um segundo arqueiro. A 10 metros, ele acerta tudo em um raio de 5 cm. Mas a 50 metros, as flechas se espalham loucamente em um raio de 1 metro. Esse arqueiro é heterocedástico (dispersão diferente). A margem de erro dele "abre como um funil" à medida que a distância aumenta.

```{r}
modelo_auto_splines_5 <- lm(mpg ~ ns(horsepower, df = 5), auto)
resid_auto_splines_5
check_heteroscedasticity(modelo_auto_splines_5)
ols_test_breusch_pagan(modelo_auto_splines_5)
```

#### Qual os problemas causados pela Heterocedasticidade

Quando o pressuposto de variância constante é violado, as consequências recaem sobre a inferência estatística, não sobre as estimativas dos coeficientes:

* **Distorção dos erros padrão:** O OLS calcula uma estimativa global de erro e a aplica igualmente a todos os pontos. Em regiões de alta variância, isso tende a subestimar o erro padrão real; em regiões de baixa variância, a superestimá-lo. A direção do viés depende da estrutura da heterocedasticidade.
* **Comprometimento dos testes de hipótese e ICs:** Como os erros padrão são imprecisos, os valores *p* e os intervalos de confiança também são. O resultado mais comum é a inflação do Erro Tipo I — rejeitar H₀ quando ela é verdadeira —, mas o oposto também é possível, dependendo do padrão de variância nos dados.
* **Perda de eficiência:** O OLS deixa de ser o estimador linear de menor variância, o que significa que existem alternativas matematicamente mais eficientes sob heterocedasticidade.
* **O que não é afetado:** As estimativas dos coeficientes (β) e o R² permanecem não-viesados e consistentes. A reta de regressão continua descrevendo corretamente a tendência central dos dados.

Em síntese, a heterocedasticidade não compromete a direção ou a magnitude dos efeitos estimados, mas torna a avaliação da sua significância estatística não confiável.

#### Como lidar com Heterocedasticidade

**Erros robustos**

Os estimadores HC (Heteroscedasticity-Consistent) recalculam a variância ponto a ponto, em vez de usar uma estimativa global. Diferentes versões foram desenvolvidas para contornar limitações das versões anteriores:

* **HC0** (White, 1980): versão original; requer amostras muito grandes (N > 1000) para resultados confiáveis.
* **HC1** (1985): adiciona correção por graus de liberdade (n/n−k); padrão do Stata (`robust`), mas sensível a pontos extremos.
* **HC2** (MacKinnon & White, 1985): penaliza casos de alta alavancagem usando a matriz hat; adequado quando há dispersão moderada nos preditores. Padrão do `lm_robust()` no pacote `estimatr` do R.
* **HC3** (MacKinnon & White, 1985): aumenta a penalidade sobre pontos de alta alavancagem em relação ao HC2; melhor controle do Erro Tipo I em simulações. Recomendado para amostras pequenas a médias (N < 500) e padrão no pacote `parameters` do R.
* **HC4 / HC4m** (2004+): penalização máxima para alavancagem; uso restrito a situações com pontos influentes severos que não podem ser removidos da amostra.


```{r}
modelo_robusto <- lm_robust(
  mpg ~ ns(horsepower, df = 5),
  data = auto,
  se_type = "HC3"
)

confint(modelo_auto_splines_5)
confint(modelo_robusto)
```

```{r}
summary(modelo_robusto)
```

```{r}
model_parameters(modelo_auto_splines_5, vcov = "HC3")
```

```{r}
a <- lm(income ~ education + women, data = Prestige)
b <- lm_robust(income ~ education + women, data = Prestige, se_type = "HC3")
```

## Normalidade dos resíduos

```{r}
aug_modelo_albuns <- modelo_albums |>
  augment() |>
  rowid_to_column()
```

```{r}
aug_modelo_albuns |>
  ggplot(aes(.std.resid)) +
  geom_histogram(
    color = "black",
    fill = "white"
  )
```

```{r}
aug_modelo_albuns |>
  ggplot(aes(sample = .std.resid)) +
  geom_qq(alpha = 0.2) +
  geom_qq_line(color = "red")
```

```{r}
performance::check_normality(modelo_albums)
olsrr::ols_test_normality(modelo_albums)
shapiro.test(aug_modelo_albuns$.resid)
```

### Como lidar com a falta de normalidade dos resíduos?

# Hierarquia de Decisão — Não-Normalidade dos Resíduos

**Passo 1 — Verificar se o problema é realmente de normalidade.** Resíduos não-normais costumam ser sintoma de má especificação funcional ou heterocedásticidade disfarçadas. Corrigir essas violações primeiro frequentemente resolve o problema de normalidade junto.

**Passo 2 — Priorizar inspeção gráfica sobre testes formais.** O Q-Q plot é mais informativo que o Shapiro-Wilk. Em amostras grandes, o Shapiro-Wilk rejeita normalidade por desvios triviais sem relevância prática.

**Passo 3 — Avaliar o tipo e a magnitude do desvio.** Caudas pesadas simétricas (desvios nas duas pontas do Q-Q plot) são menos preocupantes: erros positivos e negativos se cancelam, os coeficientes permanecem não-viesados e os erros padrão ficam apenas levemente subestimados. Assimetria forte (desvio concentrado em apenas uma ponta do Q-Q plot) é mais grave: pode enviesar os próprios coeficientes e distorcer os intervalos de confiança de forma sistemática, pois o OLS os constrói simetricamente mesmo quando a distribuição dos erros não é.

**Passo 4 — Considerar o tamanho amostral.** Com n > 200, o Teorema Central do Limite em geral garante validade assintótica da inferência. Com n < 50, a preocupação é legítima. Ainda assim, vale aplicar a correção se houver dúvida — rigor metodológico é preferível à confiança excessiva em resultados assintóticos.

**Passo 5 — Escolher a correção, em ordem de preferência:**

1. **Bootstrap dos coeficientes** — dispensa a premissa de normalidade, é robusto também a heterocedásticidade moderada, e não altera a interpretação dos coeficientes.
2. **Transformação da variável dependente** (log, Box-Cox) — eficaz para assimetria, mas muda a interpretação dos coeficientes.
3. **Regressão robusta** (`MASS::rlm`) — adequada quando o desvio é causado por outliers genuínos que não podem ser removidos por justificativa teórica.

**Passo 6 — O que evitar:** remover observações apenas para "normalizar" resíduos; aplicar transformações sem justificativa substantiva; confiar cegamente em regras do tipo "se p < 0,05, transforme".


```{r}
data(Prestige)
modelo <- lm(prestige ~ income + education + women, data = Prestige)
summary(modelo)
parameters::bootstrap_parameters(modelo, ci_method = "BCI")

```

- **ETI (Equal-Tailed Interval)** — corta proporções iguais de cada cauda (percentis 2,5% e 97,5% para IC 95%). É o método mais simples, equivale ao método `"perc"` do `boot.ci()`. Adequado para distribuições simétricas; perde precisão quando a distribuição bootstrap é assimétrica.

- **HDI (Highest Density Interval)** — retorna o intervalo *mais curto* que contém a proporção desejada da distribuição. Coincide com o ETI em distribuições simétricas, mas se desloca para a região de maior densidade em distribuições assimétricas, produzindo intervalos mais informativos.

- **BCI (Bias-Corrected and Accelerated Interval)** — equivalente funcional do `"bca"` do pacote `boot`. Aplica duas correções sobre o ETI: uma para o viés (diferença entre a mediana bootstrap e a estimativa original) e uma para a aceleração (curvatura da distribuição). É a opção mais recomendada para uso geral, especialmente quando a distribuição bootstrap é assimétrica.

- **SPI (Shortest Probability Interval)** — lógica similar ao HDI (busca o intervalo mais curto), mas com estimação da densidade feita de forma diferente. Na prática, produz resultados muito próximos ao HDI.

- **SI (Support Interval)** — baseado em razões de verossimilhança, não em quantis. Raro em contextos frequentistas; mais comum em aplicações bayesianas.

- **Recomendação:** prefira **BCI** como padrão — é o mais robusto à assimetria e o mais próximo do BCa, que é o referencial da literatura de bootstrap frequentista.


## Homocedasticidade

A a variância dos resíduos (os erros do seu modelo) é constante em todos os níveis da variável independente ($X$) ou dos valores preditos ($\hat{Y}$). O modelo deve errar com a mesma "intensidade" seja prevendo o salário de um estagiário ou o salário de um CEO.

### Ilustração

Imagine que você está avaliando a precisão de um arqueiro.

Se o alvo está a 10 metros, as flechas dele se espalham em um raio de 10 cm do centro.

Se o alvo está a 50 metros, as flechas continuam se espalhando no mesmo raio de 10 cm.

Esse arqueiro é homocedástico (do grego: homo = igual; skedasis = dispersão). A margem de erro dele é constante, não importa a distância (o valor da previsão).

Agora, imagine um segundo arqueiro. A 10 metros, ele acerta tudo em um raio de 5 cm. Mas a 50 metros, as flechas se espalham loucamente em um raio de 1 metro. Esse arqueiro é heterocedástico (dispersão diferente). A margem de erro dele "abre como um funil" à medida que a distância aumenta.

### Resíduos padronizados

- Converte os erros para a métrica de desvios padrões

```{r}
aug_modelo_albuns |>
  ggplot(aes(.fitted, .std.resid)) +
  geom_point(alpha = 0.3) +
  geom_smooth(
    color = "blue",
    se = F
  ) +
  geom_hline(
    yintercept = 0,
    linetype = "dashed",
    color = "red",
    linewidth = 1
  )
```

#### Exemplo de correção da heterocedasticidade

```{r}
df_prof <- Salaries |> 
  as_tibble()
```

```{r}
modelo_ols <- lm(
  salary ~ yrs.since.phd + sex,
  data = df_prof
)
```

```{r}
modelo_ols |> 
  augment() |> 
  ggplot(aes(.fitted, .resid)) +
  geom_point() +
  geom_smooth()
```

```{r}
ols_test_breusch_pagan(modelo_ols)
```

```{r}
modelo_hc3 <- lm_robust(
  salary ~ yrs.since.phd + sex,
  data = df_prof,
  se_type = "HC3"
)
```

```{r}
confint(modelo_ols)
confint(modelo_hc3)
```

```{r}
summary(modelo_ols)
summary(modelo_hc3)
```

### Resíduos studentizados 

```{r}
aug_modelo_albuns$.student.resid <- rstudent(modelo_albums)
```

```{r}
aug_modelo_albuns |>
  ggplot(aes(.fitted, .student.resid)) +
  geom_point(alpha = 0.3) +
  geom_smooth(
    color = "blue",
    se = F
  ) +
  geom_hline(
    yintercept = 0,
    linetype = "dashed",
    color = "red",
    linewidth = 1
  )
```

### Teste

```{r}
olsrr::ols_test_breusch_pagan(modelo_albums)
performance::check_heteroscedasticity(modelo_albums)
```

## Casos influentes

### Resíduos padronizados

- Ponto de corte:
  - $>$ $|1.96|$ (2)
  - $>$ $|2.58|$ (3)
 
```{r}
hist(rnorm(1000))
```

- $|1.96|$ (2): 95% dos casos
- $|2.58|$ (3): 99% dos casos

```{r}
aug_modelo_albuns |>
  filter(abs(.std.resid) > 2)

aug_modelo_albuns |>
  filter(abs(.std.resid) > 3)
```

### Hat 

- Ponto de corte
  - $2*(p + 1) / n$
  - $3*(p + 1) / n$

```{r}
p <- length(modelo_albums$coefficients) - 1
n <- nrow(aug_modelo_albuns)
corte_hat <- (p + 1) / n
```

```{r}
lm(body_mass_g ~ flipper_length_mm, penguins) |>
  augment()
```

```{r}
aug_modelo_albuns |>
  filter(.hat > 3 * corte_hat) |>
  pull(rowid)
```

## Distância de cook

- Ponto de corte:
  - $D_i > 4/(n - k - 1)$

```{r}
n <- nrow(aug_modelo_albuns)
k <- length(modelo_albums$coefficients) - 1
corte_cook <- 4 / (n - k - 1)
```

```{r}
aug_modelo_albuns |>
  filter(.cooksd >= corte_cook) |>
  pull(rowid)
```

### Funções

```{r}
# Resíduos studentizados
car::outlierTest(modelo_albums)
olsrr::ols_test_outlier(modelo_albums)
# Vários
out_performance <- performance::check_outliers(
  modelo_albums,
  method = "all"
)

out_performance |>
  as_tibble() |>
  glimpse()
```

## Removendo outliers

```{r}
album_student <- album_sales |>
  filter_out(rowid == 169)
```


```{r}
modelo_album_student <- update(
  modelo_albums,
  data = album_student
)

summary(modelo_albums)
summary(modelo_album_student)
```

```{r}
Davis

modelo_peso <- lm(weight ~ height + sex, Davis)
car::outlierTest(modelo_peso)

dados_sem_out <- modelo_peso |>
  augment() |>
  rowid_to_column() |>
  filter_out(rowid %in% c(12, 21))

modelo_peso_sem_out <- lm(weight ~ height + sex, dados_sem_out)
```


```{r}
album_performance <- album_sales |>
  filter_out(rowid %in% c(138, 184))
```


```{r}
modelo_album_performance <- update(
  modelo_albums,
  data = album_performance
)

summary(modelo_albums)
summary(modelo_album_performance)
```


```{r}
hat_out <- aug_modelo_albuns |>
  filter(.hat > 3 * corte_hat) |>
  pull(rowid)
```


```{r}
album_hat <- album_sales |>
  filter_out(rowid %in% hat_out)
```


```{r}
modelo_album_hat <- update(modelo_albums, data = album_hat)

summary(modelo_albums)
summary(modelo_album_hat)
```


# Exercícios de Regressão Linear — Diagnóstico e Correção de Pressupostos

**Instruções Gerais:**

Para cada um dos cenários abaixo, a sua missão como analista de dados é:

1. Carregar o pacote indicado e o banco de dados.
2. Identificar as variáveis e ajustar o modelo de regressão linear (simples ou múltipla) proposto no enunciado.
3. Realizar o diagnóstico rigoroso e completo dos pressupostos clássicos (Linearidade, Homocedásticidade, Normalidade dos Resíduos, Multicolinearidade e Casos Influentes/Outliers), utilizando inspeção gráfica e testes formais no R.
4. Caso encontre a violação de algum pressuposto ou anomalias graves na estrutura dos dados, aplique a correção metodológica adequada (ex: transformação de variáveis, modelos polinomiais/splines, estimadores robustos HC, remoção justificada de observações, etc.).
5. Redija um breve parágrafo interpretando a falha encontrada, justificando a sua correção e relatando o impacto dessa correção nos resultados finais (mudança nos coeficientes, no Erro Padrão, no R² ou no Valor p).

---

## Exercício 1: Saúde Pública e Economia

Como pesquisador em saúde pública, você quer modelar o impacto da riqueza de uma nação na sua taxa de mortalidade infantil.

- **Pacote:** `carData`
- **Banco de Dados:** `UN` (Dados das Nações Unidas)
- **Variável Dependente (Desfecho):** `infantMortality` (Mortalidade Infantil)
- **Variável Independente (Preditor):** `ppgdp` (PIB per capita)

---

## Exercício 2: Precificação de Joias

Você foi contratado para criar um modelo de precificação de diamantes. A teoria do setor sugere que o preço de um diamante é diretamente impulsionado pelo seu peso. Antes de iniciar a análise, extraia uma amostra aleatória de 1.000 casos do banco de dados (dica: use `set.seed(123)` e a função `sample_n()` para que os resultados sejam reprodutíveis).

- **Pacote:** `ggplot2` (ou carregue o `tidyverse` inteiro)
- **Banco de Dados:** `diamonds`
- **Variável Dependente (Desfecho):** `price` (Preço em dólares)
- **Variável Independente (Preditor):** `carat` (Peso em quilates)

---

## Exercício 3: Sociologia das Profissões

Em 1950, o pesquisador O.D. Duncan tentou prever o "prestígio" social de diferentes profissões com base no nível de renda e no nível educacional exigido por elas. Sua tarefa é replicar e auditar esse modelo histórico.

- **Pacote:** `carData`
- **Banco de Dados:** `Duncan`
- **Variável Dependente (Desfecho):** `prestige` (Prestígio Ocupacional)
- **Variáveis Independentes (Preditores):** `income` (Renda) e `education` (Educação)

---

## Exercício 4: Análise de Risco de Crédito

Uma instituição financeira deseja prever qual será a dívida média de um cliente no cartão de crédito. Você recebeu um banco de dados financeiro e decidiu utilizar os três principais indicadores disponíveis sobre o cliente para compor o seu modelo preditivo.

- **Pacote:** `ISLR`
- **Banco de Dados:** `Credit`
- **Variável Dependente (Desfecho):** `Balance` (Dívida do cartão)
- **Variáveis Independentes (Preditores):** `Limit` (Limite de crédito), `Rating` (Score de crédito) e `Income` (Renda do cliente)

---

## Exercício 5: Prestígio Ocupacional no Canadá

Como sociólogo do trabalho, você quer investigar em que medida o prestígio de uma ocupação é explicado pela renda média dos trabalhadores, pelo nível educacional exigido e pela participação feminina na profissão.

- **Pacote:** `car`
- **Banco de Dados:** `Prestige` (ocupações canadenses, 1971)
- **Variável Dependente (Desfecho):** `prestige` (Prestígio Ocupacional)
- **Variáveis Independentes (Preditores):** `income` (Renda média), `education` (Anos médios de educação) e `women` (Percentual de mulheres na ocupação)

Observe com atenção se algum preditor muda de significância após a aplicação da correção apropriada.

---

## Exercício 6: Economia Imobiliária de Boston

Você trabalha como analista imobiliário e deseja construir um modelo para prever o valor mediano dos imóveis em diferentes bairros de Boston a partir de características socioeconômicas e estruturais.

- **Pacote:** `MASS`
- **Banco de Dados:** `Boston`
- **Variável Dependente (Desfecho):** `medv` (Valor mediano dos imóveis, em milhares de dólares)
- **Variáveis Independentes (Preditores):** `lstat` (Percentual de população de baixo status socioeconômico), `rm` (Número médio de cômodos por residência) e `age` (Proporção de imóveis construídos antes de 1940)

Este modelo pode apresentar mais de uma violação simultânea. Reflita sobre a ordem em que as correções devem ser aplicadas e justifique sua escolha no relatório.

---

## Exercício 7: Macroeconomia Histórica dos EUA

Você é economista e recebeu a tarefa de modelar o nível de emprego nos Estados Unidos entre 1947 e 1962 a partir de indicadores macroeconômicos do período.

- **Pacote:** `datasets` (já disponível no R base)
- **Banco de Dados:** `longley`
- **Variável Dependente (Desfecho):** `Employed` (Número de pessoas empregadas, em milhões)
- **Variáveis Independentes (Preditores):** `GNP` (Produto Nacional Bruto), `GNP.deflator` (Deflator do PNB), `Population` (População) e `Year` (Ano)

Observe o comportamento dos coeficientes e de seus erros padrão. Discuta por que a aplicação de erros padrão robustos (HC) não seria a correção adequada para o problema diagnosticado neste exercício.