---
title: "Pressupostos da regressão linear"
format: html
---

## Pacotes

```{r}
library(tidyverse)
library(openintro)
library(broom)
library(splines)
library(lmtest)
library(ISLR)
library(patchwork)
library(performance)
library(olsrr)
library(car)
library(palmerpenguins)
library(discovr)
theme_set(theme_minimal())
```

## Dados

```{r}
auto <- Auto |>
  as_tibble()

credit <- Credit |>
  as_tibble()

album_sales <- album_sales |>
  rowid_to_column()
```

## Linearidade

```{r}
p_auto <- auto |>
  ggplot(aes(horsepower, mpg)) +
  geom_point() +
  theme_minimal()

p_auto

p_auto_linha_de_regressao <- p_auto +
  geom_smooth(
    color = "red",
    method = "lm",
    se = F
  )

p_auto_linha_de_regressao

p_auto_loess <- p_auto +
  geom_smooth(
    color = "red",
    method = "loess",
    se = F
  )

p_auto_loess
```

### Modelo

```{r}
modelo_auto <- lm(mpg ~ horsepower, auto)
summary(modelo_auto)
```

- y = a + bx
- mpg = 39.935861 + -0.157845*horsepower

#### Análise dos resíduos do modelo mpg-horsepower

```{r}
modelo_auto_augment <- modelo_auto |>
  augment()

resid_auto_linear <- modelo_auto_augment |>
  ggplot(aes(.fitted, .std.resid)) +
  geom_jitter(alpha = 0.2) +
  geom_smooth(
    color = "red",
    se = F
  ) +
  geom_hline(
    yintercept = 0,
    linetype = "dashed",
    color = "blue",
    linewidth = 2
  )

resid_auto_linear
```

#### Testes para avaliar a lienaridade

H0: a relação é linear
H1: a relação não é linear

```{r}
harvtest(modelo_auto)
raintest(modelo_auto)
resettest(modelo_auto)
```

#### Modelo quadrático

```{r}
modelo_auto <- lm(mpg ~ horsepower, auto)
summary(modelo_auto)
```

```{r}
modelo_auto_quadratico <- lm(
  mpg ~ horsepower +
    I(horsepower^2),
  auto
)

summary(modelo_auto_quadratico)
```

R^2 aumentou
Erro residual diminuiu

- O que muda ao incluir o Termo Quadrático (X^2)?
    - A regressão continua sendo linear (estimação dos betas). O R calcula o quadrado da variável original e o insere no modelo como se fosse uma nova variável independente, trabalhando com as duas forças simultaneamente.
    - A linha de previsão "dobra" e ganha o formato de uma parábola (curva em "U" ou "U invertido"). Isso resolve o erro da reta rígida, permitindo que o modelo capture saturação, aceleração ou inversões de tendência.
    - O impacto da variável deixa de ser constante. Em uma reta, +1 unidade de X sempre altera $Y$ na mesma proporção. No modelo quadrático, o efeito de +1 unidade depende de onde você já está no eixo

##### Resíduos do modelo quadrático

```{r}
resid_auto_quad <- modelo_auto_quadratico |>
  augment() |>
  ggplot(aes(.fitted, .std.resid)) +
  geom_jitter(alpha = 0.2) +
  geom_smooth(color = "red") +
  geom_hline(
    yintercept = 0,
    linetype = "dashed",
    color = "blue"
  ) +
  theme_classic()

resid_auto_linear + resid_auto_quad
```

#### Comparação entre os modelos

`anova()` testa se a redução na Soma dos Quadrados dos Resíduos (RSS) gerada pelo modelo mais complexo é grande o suficiente para justificar o gasto de mais um grau de liberdade (a inclusão de X^2)

H1: o modelo mais complexo é melhor ajustado aos dados

```{r}
anova(modelo_auto, modelo_auto_quadratico)
```

#### Splines

```{r}
modelo_auto_splines_3 <- lm(mpg ~ ns(horsepower, df = 3), auto)
summary(modelo_auto)
summary(modelo_auto_splines_3)
```


```{r}
resid_auto_splines_3 <- modelo_auto_splines_3 |>
  augment() |>
  ggplot(aes(.fitted, .std.resid)) +
  geom_jitter(alpha = 0.2) +
  geom_smooth(color = "red") +
  geom_hline(
    yintercept = 0,
    linetype = "dashed",
    color = "blue"
  ) +
  theme_classic()
```

```{r}
resid_auto_quad + resid_auto_splines_3
```

```{r}
anova(modelo_auto_quadratico, modelo_auto_splines_3)
```

```{r}
modelo_auto_splines_3 <- lm(mpg ~ ns(horsepower, df = 3), auto)
modelo_auto_splines_4 <- lm(mpg ~ ns(horsepower, df = 4), auto)
modelo_auto_splines_5 <- lm(mpg ~ ns(horsepower, df = 5), auto)
modelo_auto_splines_6 <- lm(mpg ~ ns(horsepower, df = 6), auto)
anova(modelo_auto, modelo_auto_splines_3)
anova(modelo_auto_splines_3, modelo_auto_splines_4)
anova(modelo_auto_splines_4, modelo_auto_splines_5)
anova(modelo_auto_splines_5, modelo_auto_splines_6)
summary(modelo_auto_splines_5)
```

```{r}
resid_auto_splines_5 <- modelo_auto_splines_5 |>
  augment() |>
  ggplot(aes(.fitted, .std.resid)) +
  geom_jitter(alpha = 0.2) +
  geom_smooth(color = "red") +
  geom_hline(
    yintercept = 0,
    linetype = "dashed",
    color = "blue"
  ) +
  theme_classic()
```

```{r}
resid_auto_splines_3 + resid_auto_splines_5
```


```{r}
anova(modelo_auto_quadratico, modelo_auto_splines_5)
```

Como saber onde os nós foram posicionados?

```{r}
nots_3df <- attr(ns(auto$horsepower, df = 3), "knots")
nots_4df <- attr(ns(auto$horsepower, df = 4), "knots")
nots_5df <- attr(ns(auto$horsepower, df = 5), "knots")
```




### Modelo com relação linear

```{r}
modelo_vendas_album <- lm(sales ~ adverts, data = album_sales)
```

```{r}
modelo_vendas_album |>
  augment() |>
  ggplot(aes(.fitted, .std.resid)) +
  geom_point(alpha = 0.3) +
  geom_smooth(se = F, color = "blue") +
  geom_hline(
    yintercept = 0,
    linetype = "dashed",
    color = "red",
    linewidth = 1
  )
```

## Ausência de multicolinearidade

- A multicolinearidade ocorre quando duas ou mais variáveis preditoras (X) são altamente correlacionadas entre si.
- O modelo linear assume que podemos interpretar o coeficiente de uma variável "mantendo as outras constantes". Quando as variáveis variam juntas na vida real, essa premissa matemática falha, gerando estimativas instáveis.
- Problemas:
  - Coeficientes instáveis ($b$ não confiáveis): A multicolinearidade infla o erro padrão dos coeficientes. Isso significa que os valores de $b$ variam drasticamente de amostra para amostra, tornando a equação do modelo instável e incapaz de representar a verdadeira população de forma confiável.
  - Limitação do poder explicativo (Teto para o $R^2$): Preditores altamente correlacionados explicam exatamente a mesma parte da variância do desfecho ($Y$). Logo, adicionar uma variável redundante ao modelo quase não aumenta o $R^2$, pois ela não traz nenhuma informação "única" ou nova.
  - Confusão na importância dos preditores: Como as variáveis colineares "disputam" a explicação da mesma porção de variância, torna-se matematicamente impossível isolar o efeito individual de cada uma para saber qual delas é a verdadeira responsável por prever o desfecho. Elas se tornam intercambiáveis.

```{r}
m_limit <- lm(Balance ~ Limit, data = Credit)
summary(m_limit)
m_rating <- lm(Balance ~ Rating, data = Credit)
summary(m_rating)
m_multi <- lm(Balance ~ Limit + Rating, data = Credit)
summary(m_multi)
```

```{r}
performance::check_collinearity(m_multi)
```

- VIF < 10
- Tolerance > 0.1

```{r}
cor(credit$Limit, credit$Rating)
plot(credit$Limit, credit$Rating)
```

## Independência dos Resíduos

- Modelo linear geral: os erros (resíduos) de uma observação não têm relação alguma com os erros de outra observação. 
- A covariância entre os resíduos deve ser zero
- Violações:
  - Séries temporais: o manhã depende do hoje
  - Dados agrupados
    - Coletei dados de 50 pacientes, mas medi a pressão e o peso de cada um deles 3 vezes ao longo de um mês
- Problemas:
  - Encolhe artificialmente os Erros Padrão. 
    - O modelo acha que tem muito mais "informação nova" do que realmente tem. 
  - Pntervalos de confiança ficam estreitos demais e valores p despencam, 
    - Falsos positivos (Erro do Tipo I)

```{r}
modelo_albums <- lm(
  sales ~ adverts +
    airplay +
    image,
  data = album_sales
)
```

vendas = -26.61 + 0.08*adv + 3.37*airplay + 11.08*image + erro

```{r}
performance::check_autocorrelation(modelo_albums)
car::dwt(modelo_vendas_album)
```

- Alternative hypothesis: rho != 0
  - A correlação entre os resíduos é zero
- lag (1): Indica a "distância" testada. O valor 1: R comparou a linha 1 com a 2, a 2 com a 3, a 3 com a 4, e assim sucessivamente.
- Autocorrelation (0.00269): É a estimativa matemática da correlação entre os resíduos adjacentes. Um valor tão próximo de zero indica ausência de relação linear entre eles.
- D-W Statistic (1.949): É a métrica do teste. Vai de 0 a 4. O valor exato de 2.0 indica independência perfeita.
- p-value (0.734): não rejeitamos a hipótese nula

## Homocedasticidade

A a variância dos resíduos (os erros do seu modelo) é constante em todos os níveis da variável independente ($X$) ou dos valores preditos ($\hat{Y}$). O modelo deve errar com a mesma "intensidade" seja prevendo o salário de um estagiário ou o salário de um CEO.

### Ilustração

Imagine que você está avaliando a precisão de um arqueiro.

Se o alvo está a 10 metros, as flechas dele se espalham em um raio de 10 cm do centro.

Se o alvo está a 50 metros, as flechas continuam se espalhando no mesmo raio de 10 cm.

Esse arqueiro é homocedástico (do grego: homo = igual; skedasis = dispersão). A margem de erro dele é constante, não importa a distância (o valor da previsão).

Agora, imagine um segundo arqueiro. A 10 metros, ele acerta tudo em um raio de 5 cm. Mas a 50 metros, as flechas se espalham loucamente em um raio de 1 metro. Esse arqueiro é heterocedástico (dispersão diferente). A margem de erro dele "abre como um funil" à medida que a distância aumenta.

```{r}
resid_auto_linear
```

## Normalidade dos resíduos

```{r}
aug_modelo_albuns <- modelo_albums |>
  augment() |>
  rowid_to_column()
```

```{r}
aug_modelo_albuns |>
  ggplot(aes(.std.resid)) +
  geom_histogram(
    color = "black",
    fill = "white"
  )
```

```{r}
aug_modelo_albuns |>
  ggplot(aes(sample = .std.resid)) +
  geom_qq(alpha = 0.2) +
  geom_qq_line(color = "red")
```

```{r}
performance::check_normality(modelo_albums)
olsrr::ols_test_normality(modelo_albums)
shapiro.test(aug_modelo_albuns$.resid)
```

## Homocedasticidade

A a variância dos resíduos (os erros do seu modelo) é constante em todos os níveis da variável independente ($X$) ou dos valores preditos ($\hat{Y}$). O modelo deve errar com a mesma "intensidade" seja prevendo o salário de um estagiário ou o salário de um CEO.

### Ilustração

Imagine que você está avaliando a precisão de um arqueiro.

Se o alvo está a 10 metros, as flechas dele se espalham em um raio de 10 cm do centro.

Se o alvo está a 50 metros, as flechas continuam se espalhando no mesmo raio de 10 cm.

Esse arqueiro é homocedástico (do grego: homo = igual; skedasis = dispersão). A margem de erro dele é constante, não importa a distância (o valor da previsão).

Agora, imagine um segundo arqueiro. A 10 metros, ele acerta tudo em um raio de 5 cm. Mas a 50 metros, as flechas se espalham loucamente em um raio de 1 metro. Esse arqueiro é heterocedástico (dispersão diferente). A margem de erro dele "abre como um funil" à medida que a distância aumenta.

### Resíduos padronizados

- Converte os erros para a métrica de desvios padrões

```{r}
aug_modelo_albuns |>
  ggplot(aes(.fitted, .std.resid)) +
  geom_point(alpha = 0.3) +
  geom_smooth(
    color = "blue",
    se = F
  ) +
  geom_hline(
    yintercept = 0,
    linetype = "dashed",
    color = "red",
    linewidth = 1
  )
```

### Resíduos studentizados 

```{r}
aug_modelo_albuns$.student.resid <- rstudent(modelo_albums)
```

```{r}
aug_modelo_albuns |>
  ggplot(aes(.fitted, .student.resid)) +
  geom_point(alpha = 0.3) +
  geom_smooth(
    color = "blue",
    se = F
  ) +
  geom_hline(
    yintercept = 0,
    linetype = "dashed",
    color = "red",
    linewidth = 1
  )
```

### Teste

```{r}
olsrr::ols_test_breusch_pagan(modelo_albums)
performance::check_heteroscedasticity(modelo_albums)
```

## Casos influentes

### Resíduos padronizados

- Ponto de corte:
  - $>$ $|1.96|$ (2)
  - $>$ $|2.58|$ (3)
 
```{r}
hist(rnorm(1000))
```

- $|1.96|$ (2): 95% dos casos
- $|2.58|$ (3): 99% dos casos

```{r}
aug_modelo_albuns |>
  filter(abs(.std.resid) > 2)

aug_modelo_albuns |>
  filter(abs(.std.resid) > 3)
```

### Hat 

- Ponto de corte
  - $2*(p + 1) / n$
  - $3*(p + 1) / n$

```{r}
p <- length(modelo_albums$coefficients) - 1
n <- nrow(aug_modelo_albuns)
corte_hat <- (p + 1) / n
```

```{r}
lm(body_mass_g ~ flipper_length_mm, penguins) |>
  augment()
```

```{r}
aug_modelo_albuns |>
  filter(.hat > 3 * corte_hat) |>
  pull(rowid)
```

## Distância de cook

- Ponto de corte:
  - $D_i > 4/(n - k - 1)$

```{r}
n <- nrow(aug_modelo_albuns)
k <- length(modelo_albums$coefficients) - 1
corte_cook <- 4 / (n - k - 1)
```

```{r}
aug_modelo_albuns |>
  filter(.cooksd >= corte_cook) |>
  pull(rowid)
```

### Funções

```{r}
# Resíduos studentizados
car::outlierTest(modelo_albums)
olsrr::ols_test_outlier(modelo_albums)
# Vários
out_performance <- performance::check_outliers(
  modelo_albums,
  method = "all"
)

out_performance |>
  as_tibble() |>
  glimpse()
```

## Removendo outliers

```{r}
album_student <- album_sales |>
  filter_out(rowid == 169)
```


```{r}
modelo_album_student <- update(
  modelo_albums,
  data = album_student
)

summary(modelo_albums)
summary(modelo_album_student)
```

```{r}
Davis

modelo_peso <- lm(weight ~ height + sex, Davis)
car::outlierTest(modelo_peso)

dados_sem_out <- modelo_peso |>
  augment() |>
  rowid_to_column() |>
  filter_out(rowid %in% c(12, 21))

modelo_peso_sem_out <- lm(weight ~ height + sex, dados_sem_out)
```


```{r}
album_performance <- album_sales |>
  filter_out(rowid %in% c(138, 184))
```


```{r}
modelo_album_performance <- update(
  modelo_albums,
  data = album_performance
)

summary(modelo_albums)
summary(modelo_album_performance)
```


```{r}
hat_out <- aug_modelo_albuns |>
  filter(.hat > 3 * corte_hat) |>
  pull(rowid)
```


```{r}
album_hat <- album_sales |>
  filter_out(rowid %in% hat_out)
```


```{r}
modelo_album_hat <- update(modelo_albums, data = album_hat)

summary(modelo_albums)
summary(modelo_album_hat)
```