---
title: "Untitled"
format: html
---

## Pacotes

```{r}
library(tidyverse)
library(openintro)
library(broom)
library(lmtest)
library(ISLR)
library(patchwork)
library(performance)
library(olsrr)
library(car)
library(palmerpenguins)
theme_set(theme_minimal())
```

## Dados

```{r}
auto <- Auto |>
  as_tibble()
```

## Linearidade

```{r}
p_auto <- auto |>
  ggplot(aes(horsepower, mpg)) +
  geom_point() +
  theme_minimal()

p_auto

p_auto_linha_de_regressao <- p_auto +
  geom_smooth(
    color = "red",
    method = "lm",
    se = F
  )

p_auto_linha_de_regressao


p_auto_loess <- p_auto +
  geom_smooth(
    color = "red",
    method = "loess",
    se = F
  )

 p_auto_loess
```

### Modelo

```{r}
modelo_auto <- lm(mpg ~ horsepower, auto)
summary(modelo_auto)
```

- y = a + bx
- mpg = 39.935861 + -0.157845*horsepower

#### Análise dos resíduos do modelo mpg-horsepower

```{r}
modelo_auto_augment <- modelo_auto |>
  augment() 
  
resid_auto_linear <- modelo_auto_augment |> 
  ggplot(aes(.fitted, .resid)) +
  geom_jitter(alpha = 0.2) +
  geom_smooth(
    color = "red",
    se = F
    ) +
  geom_hline(
    yintercept = 0,
    linetype = "dashed",
    color = "blue"
  ) +
  theme_minimal()

resid_auto_linear
```

#### Testes para avaliar a lienaridade

H0: a relação é linear
H1: a relação não é linear

```{r}
harvtest(modelo_auto)
raintest(modelo_auto)
resettest(modelo_auto)
```

#### Modelo quadrático

```{r}
modelo_auto <- lm(mpg ~ horsepower, auto)
summary(modelo_auto)
```

```{r}
modelo_auto_quadratico <- lm(mpg ~ horsepower + I(horsepower^2), auto)
summary(modelo_auto_quadratico)
```

R^2 aumentou
Erro residual diminuiu

- O que muda ao incluir o Termo Quadrático (X^2)?
    - A regressão continua sendo linear (estimação dos betas). O R calcula o quadrado da variável original e o insere no modelo como se fosse uma nova variável independente, trabalhando com as duas forças simultaneamente.
    - A linha de previsão "dobra" e ganha o formato de uma parábola (curva em "U" ou "U invertido"). Isso resolve o erro da reta rígida, permitindo que o modelo capture saturação, aceleração ou inversões de tendência.
    - O impacto da variável deixa de ser constante. Em uma reta, +1 unidade de X sempre altera $Y$ na mesma proporção. No modelo quadrático, o efeito de +1 unidade depende de onde você já está no eixo

##### Resíduos do modelo quadrático

```{r}
resid_auto_quad <- modelo_auto_quadratico |>
  augment() |>
  ggplot(aes(.fitted, .resid)) +
  geom_jitter(alpha = 0.2) +
  geom_smooth(color = "red") +
  geom_hline(
    yintercept = 0,
    linetype = "dashed",
    color = "blue"
  ) +
  theme_classic()

resid_auto_quad

resid_auto_linear + resid_auto_quad
```


#### Comparação entre os modelos

`anova()`` testa se a redução na Soma dos Quadrados dos Resíduos (RSS) gerada pelo modelo mais complexo é grande o suficiente para justificar o gasto de mais um grau de liberdade (a inclusão de X^2)

H1: o modelo mais complexo é melhor ajustado aos dados


```{r}
anova(modelo_auto, modelo_auto_quadratico)
```

#### Modelo com relação linear

