---
title: "Moderação"
format: html
---

```{r}
library(tidyverse)
library(interactions)
library(palmerpenguins)
library(emmeans)
theme_set(theme_classic())
```

## Moderação variável contínua e variável categórica

```{r}
mtcars <- as_tibble(mtcars)

mtcars <- mtcars |>
  mutate(
    am = case_when(am == 0 ~ "automatic", .default = "manual"),
    am = fct_relevel(am, "automatic")
  )
```

### Modelo aditivo

```{r}
mtcars |>
  ggplot(aes(wt, mpg)) +
  geom_point(alpha = 0.3) +
  geom_smooth(
    method = "lm",
    se = F
  )
```


```{r}
m1 <- lm(mpg ~ wt + am, mtcars)
summary(m1)
```


### Modelo com Interação

```{r}
mtcars |>
  ggplot(aes(wt, mpg, color = am)) +
  geom_point(alpha = 0.3) +
  geom_smooth(
    method = "lm",
    se = F
  )
```

```{r}
m2 <- lm(mpg ~ wt * am, mtcars)
summary(m2)
coef(m2)
```

y = a + b1X + b2W + b3XW
y = a + b2W +X(b1 + b3W)

y = a + b1X + b2W + b3XW
y = 31.41 + (-3.78*wt) + 14.87*manual + (-5.29*wt*manual)

y = a + b2W +X(b1 + b3W)
y = 31.41 + 14.87*manual + wt(-3.78 + -5.29*manual)

- Câmbio automático (0):

y = 31.41 + 14.87*0 + wt(-3.78 + -5.29*0)
y = 31.41 + -3.78*wt 

- b1 = inclinação de wt quando am = 0, portanto, câmbio automático

Então: nos carros de câmbio automático, para cada unidade de wt há a redução de 3.78 em mpg

- Câmbio manual (1)

y = 31.41 + 14.87*1 + wt(-3.78 + -5.29*1)
y = 46.28 + -9.07*wt
-9.07 = inclinação de wt para carros manuais

Então: nos carros de câmbio manual, para cada unidade de wt há a redução de 9.07 em mpg



- b3: diferença da inclinação entre carros automáticos e manuais

y = a + b1X + b2W + b3XW

Automático
y = 31.41 + -3.78*wt
Manual
y = 46.28 + -9.07*wt

b2: Diferença em mpg entre Automático e Manual quando wt = 0 (não é a "diferença média entre os grupos")

y_manual - y_auto = 46.28 + -9.07*wt - (31.41 + -3.78*wt)
y_manual - y_auto = 46.28 + -9.07*wt - 31.41 + 3.78*wt

y_manual - y_auto = 14.87 -5.29*wt

b2 = 14.87
b3 = -5.29

y_manual - y_auto = b2 + b3*wt 

```{r}
novo <- expand.grid(
  wt = c(0, 2, 3, 4),
  am = c("automatic", "manual")
)
novo$mpg_pred <- predict(m2, newdata = novo)

novo |>
  pivot_wider(names_from = am, values_from = mpg_pred) |>
  mutate(
    dif = manual - automatic
  )
```

### Modelo com variável numérica centralizada

```{r}
mtcars <- mtcars |>
  mutate(
    wt_center = wt - mean(wt)
  )

m3 <- lm(mpg ~ wt_center * am, mtcars)
summary(m3)
```

```{r}
m_wt <- mean(mtcars$wt)

novo <- expand.grid(
  wt = m_wt,
  am = c("automatic", "manual")
)
novo$mpg_pred <- predict(m2, newdata = novo)

novo |>
  pivot_wider(
    names_from = am,
    values_from = mpg_pred
  ) |>
  mutate(
    dif = manual - automatic
  )

m_wt
coef(m3)["ammanual"]
```

como 0 numa distribuição centralizada na média equivale a média, então:

- b2 = A diferença entre grupos para um carro de peso médio

### Gráfico da interação no modelo

```{r}
interact_plot(
  m2,
  pred = wt,
  modx = am,
  plot.points = TRUE,
  x.label = "Peso (1000 lbs)",
  y.label = "Consumo (mpg)",
  legend.main = "Câmbio",
  colors = c("steelblue", "tomato")
)

interact_plot(model = m2, pred = wt, modx = am)

```

## Slopes simples como teste estatístico

- O teste de interação (b₃) pergunta: "As duas inclinações são diferentes entre si?"
- O sim_slopes pergunta: "Dentro de cada grupo, a inclinação é diferente de zero?" — ou "Dentro de cada grupo, há associação linear entre wt e mpg?"


```{r}
sim_slopes(m2, pred = wt, modx = am)
```

### Exemplo de simple slopes em que não há associação linear

```{r}
set.seed(42)
n <- 50

# Automático: inclinação ≈ 0 (sem associação entre wt e mpg)
wt_auto <- runif(n, 1.5, 5.5)
mpg_auto <- 25 + 0 * wt_auto + rnorm(n, 0, 4)

# Manual: inclinação claramente negativa (forte associação)
wt_manual <- runif(n, 1.5, 5.5)
mpg_manual <- 45 - 4 * wt_manual + rnorm(n, 0, 4)

dados <- data.frame(
  mpg = c(mpg_auto, mpg_manual),
  wt = c(wt_auto, wt_manual),
  am = factor(rep(c("Automatico", "Manual"), each = n))
)
```

```{r}
dados |>
  ggplot(aes(wt, mpg, color = am)) +
  geom_point(alpha = 0.4) +
  geom_smooth(
    method = "lm",
    se = FALSE
  ) +
  labs(
    x = "Peso (wt)",
    y = "Consumo (mpg)",
    color = "Câmbio"
  )
```

```{r}
modelo <- lm(mpg ~ wt * am, data = dados)

# Teste de interação (b₃): as inclinações são diferentes entre si?
summary(modelo)

# sim_slopes: dentro de cada grupo, há associação linear entre wt e mpg?
sim_slopes(modelo, pred = wt, modx = am)
```

```{r}
interact_plot(
  modelo,
  pred = wt,
  modx = am,
  plot.points = TRUE,
  x.label = "Peso (wt)",
  y.label = "Consumo (mpg)",
  legend.main = "Câmbio"
)
```

## Médias marginais estimadas

Em um modelo de regressão com um preditor contínuo e um fator, as médias marginais estimadas (EMMs, do pacote emmeans) são os valores preditos pelo modelo para cada nível do fator, com o preditor contínuo fixado na sua média.

O "marginais" vem de marginalizar — ou seja, tirar o efeito do contínuo de cena, ancorando-o em um valor representativo (a média), para que a comparação entre grupos seja feita em condições equivalentes.

### Modelo aditivo

No modelo aditivo (mpg ~ wt + am), as EMMs são simplesmente os valores preditos para cada grupo quando wt = mean(wt). A comparação entre os grupos não depende de wt porque as retas são paralelas — a diferença é constante.

```{r}
summary(m1)
```

```{r}
wt_media_m1 <- expand.grid(
  wt = m_wt,
  am = c("automatic", "manual")
)

wt_media_m1$mpg_pred <- predict(m1, wt_media_m1)
wt_media_m1
emmeans(m1, ~am)
```

A coluna emmean mostra o valor de mpg que o modelo prediz para cada grupo naquele valor específico de wt.

y = a + b1*wt + b2*am
y = 37.32155 + (-5.35281*wt) + (-0.02362*am)
```{r}
# Automático
m_wt
y_auto <- 37.32155 + (-5.35281*m_wt) + (-0.02362*0)
y_auto

## Manual
y_manual <- 37.32155 + (-5.35281*m_wt) + (-0.02362*1)
y_manual
```


### Modelo com interação

No modelo com interação (mpg ~ wt * am), as retas não são paralelas, então a comparação entre grupos depende do valor de wt. As EMMs continuam sendo calculadas em wt = mean(wt) por padrão, mas agora esse valor é uma escolha — em outro valor de wt a diferença seria outra. 

```{r}
summary(m2)
```

```{r}
wt_media_m2 <- expand.grid(
  wt = m_wt,
  am = c("automatic", "manual")
)

wt_media_m2$mpg_pred <- predict(m2, wt_media_m2)
wt_media_m2
emmeans(m2, ~am)

```

```{r}
emmeans(
  m2,
  ~ am | wt,
  at = list(wt = c(2, 2.5, 3, 3.22))
)
```

Comparação entre pares

automático e manual têm o mesmo mpg previsto nesse peso?"

```{r}
emm <- emmeans(
  m2,
  ~ am | wt,
  at = list(wt = c(2, 2.5, 3, 3.22))
)

# Contraste Manual - Automático em cada valor de wt
pairs(emm)
```

```{r}
quartis <- unname(quantile(mtcars$wt))

emm <- emmeans(
  m2,
  ~ am | wt,
  at = list(wt = quartis)
)

# Contraste Manual - Automático em cada valor de wt
pairs(emm)
```


## Duas variáveis categóricas

```{r}
ToothGrowth <- ToothGrowth |> 
  mutate(
    dose = as_factor(dose)
  ) |> 
    as_tibble()
```

```{r}
m_dente <- lm(len ~ supp * dose, data = ToothGrowth)
summary(m_dente)
```

y = a + b1x + b2w + b3x*w
y = 13.230 + 

```{r}
emm_dente <- emmeans(m_dente, ~ supp | dose)

emm_dente
# Diferença OJ - VC em cada nível de dose
pairs(emm_dente)

cat_plot(m_dente, pred = dose, modx = supp,
         x.label = "Dose",
         y.label = "Comprimento do dente",
         legend.main = "Suplemento", )
```