---
title: "Untitled"
format: html
---


```{r}
library(tidyverse)
library(palmerpenguins)
theme_set(theme_classic())
```

```{r}
mtcars <- as_tibble(mtcars)

mtcars <- mtcars |> 
    mutate(
        am = case_when(am == 0 ~ "automatic",
        .default = "manual"),
        am = fct_relevel(am, "automatic")
    )
```


```{r}
mtcars |> 
    ggplot(aes(wt, mpg)) +
    geom_point(alpha = 0.3) +
    geom_smooth(
        method = "lm",
    se = F 
        )
```


```{r}
m1 <- lm(mpg ~ wt + am, mtcars)
summary(m1)
```


# Interação

```{r}
mtcars |> 
    ggplot(aes(wt, mpg, color = am)) +
    geom_point(alpha = 0.3) +
    geom_smooth(
        method = "lm",
        se = F
        )
```

```{r}
m2 <- lm(mpg ~ wt*am, mtcars)
summary(m2)
coef(m2)
```

y = a + b1X + b2W + b3XW
y = a + b2W +X(b1 + b3W)

y = 31.41 + (-3.78*wt) + 14.87*manual + (-5.29*wt*manual)
y = 31.41 + 14.87*manual + wt(-3.78 + -5.29*manual)

- Câmbio automático (0):

y = 31.41 + 14.87*0 + wt(-3.78 + -5.29*0)
y = 31.41 + -3.78*wt 

- b1 = inclinação de wt quando am = 0, portanto, câmbio automático

Então: nos carros de câmbio automático, para cada unidade de wt há a redução de 3.78 em mpg


- Câmbio manual (1)

y = 31.41 + 14.87*1 + wt(-3.78 + -5.29*1)
y = 46.28 + -9.07*wt
-9.07 = inclinação de wt para carros manuais

Então: nos carros de câmbio manual, para cada unidade de wt há a redução de 9.07 em mpg




```{r}
penguins |> 
    ggplot(aes(flipper_length_mm, body_mass_g)) +
    geom_point() +
    geom_smooth(method = "lm")
```


```{r}
penguins |> 
    ggplot(aes(flipper_length_mm, body_mass_g, color = species)) +
    geom_point() +
    geom_smooth(method = "lm")

```



```