---
title: "Untitled"
format: html
---

```{r}
library(conflicted)
library(tidyverse)
library(broom)
library(palmerpenguins)
library(car)
library(ISLR)
conflicts_prefer(palmerpenguins::penguins)
conflicts_prefer(dplyr::filter)
```

## Principais argumentos da função `lm()`

- formula: É o primeiro argumento. Recebe a estrutura simbólica do modelo que veremos a seguir (ex: Y ~ X1 + X2).

- data: Indica o data frame ou tibble que contém as colunas citadas na fórmula. É uma boa prática sempre declarar este argumento para garantir que o R não puxe variáveis soltas do seu ambiente global.

```{r}
lm(formula = mpg ~ wt, data = mtcars)
lm(formula = mtcars$mpg ~ mtcars$wt)
```

- subset: Permite ajustar o modelo em uma subamostra dos dados diretamente dentro da função, sem precisar criar um banco de dados filtrado antes. Recebe uma condição lógica (ex: sex == "female").

```{r}
lm(formula = mpg ~ wt, data = mtcars)
lm(formula = mpg ~ wt, data = mtcars, subset = am == 1)

am1 <- mtcars |> 
  filter(am == 1)

lm(formula = mpg ~ wt, data = am1)
```

- Use as funções `summary()` (base R),  `tidy()` (`broom::tidy()`) ou `broom::glance()` para ver informações mais detalhadas sobre o modelo

```{r}
m0 <- lm(formula = mpg ~ wt, data = mtcars)
summary(m0)
```

```{r}
m0 |> 
  tidy()
```

```{r}
m0 |> 
  tidy() |> 
  mutate(
    across(where(is.double), \(x) 
  round(x, 3))
  ) |>
  rename(
    b = estimate,
    se = std.error,
    t = statistic
  ) 
```

```{r}
m0 |> 
  glance()
```

## Sintaxe da Regressão na função `lm()`

-   \~ (til): Separa a variável dependente ($Y$, à esquerda) dos preditores ($X$, à direita). Lê-se "é modelado em função de".

```{r}
m1 <- lm(body_mass_g ~ flipper_length_mm, data = penguins)
summary(m1) 
```

- \+ (mais): Inclui variáveis de forma aditiva. Não soma os valores das colunas, mas "adiciona preditores" ao modelo. Exemplo: Y \~ X1 + X2.

```{r}
m2 <- lm(
  body_mass_g ~ flipper_length_mm +
    species,
  data = penguins
) 

summary(m2)
```

-   : (dois pontos): Denota estritamente o termo de interação entre duas variáveis (o produto cruzado). Exemplo: Y \~ X1:X2.

```{r}
m3 <- lm(body_mass_g ~ flipper_length_mm:species, data = penguins)
summary(m3)

```

-   \* (asterisco): É o atalho mais importante para interações. A notação Y \~ X1 \* X2 diz ao R para expandir o modelo para Y \~ X1 + X2 + X1:X2. Isso garante o princípio da marginalidade (incluir os efeitos principais ao testar interações).

```{r}
m4 <- lm(body_mass_g ~ flipper_length_mm*species, data = penguins)
summary(m4)
```

-   1 ou + 0: O R sempre inclui o intercepto ($\beta_0$) implicitamente. Esses operadores removem o intercepto, forçando a reta a passar pela origem (0,0).

```{r}
m5 <- lm(body_mass_g ~ species, data = penguins)
summary(m5)
m6 <- lm(body_mass_g ~ species - 1, data = penguins)
summary(m6)
```

- Os operadores de fórmula definem estrutura, não aritmética. Se você precisar que o R efetivamente some ou multiplique variáveis antes de modelá-las, deve isolar a operação matemática com a função de inibição I(). Exemplo: Y ~ I(X1 + X2).

```{r}
 <- lm(body_mass_g ~ I(flipper_length_mm/1000), data = penguins)
```

