---
title: "Untitled"
format: html
---

```{r}
library(conflicted)
library(tidyverse)
library(broom)
library(palmerpenguins)
library(car)
library(ISLR)
library(lm.beta)
conflicts_prefer(palmerpenguins::penguins)
conflicts_prefer(dplyr::filter)
```

## Correlação de Pearson

```{r}
cor_teste <- cor.test(penguins$flipper_length_mm, penguins$body_mass_g)
cor_teste
cor_teste$estimate^2
```

```{r}
m_corr <- lm(body_mass_g ~ flipper_length_mm, penguins)
summary(m_corr)
lm.beta(m_corr)
```

Observem que:

- A estatística de teste e os graus de liberdade são idênticos
- O valor de $R^2$ no sumário da regressão é o quadrado da correlação
- A regressão com variáveis padronizadas é a correlação de Pearson.

## Correlação padronizada manualmente

```{r}
penguins_z <- penguins |>
  mutate(
    z_flipper = scale(flipper_length_mm) |> as.numeric(),
    z_bmg = scale(body_mass_g) |> as.numeric(),
    .keep = "none"
  )
penguins_z
```

```{r}
lm(z_bmg ~ z_flipper, penguins_z) |>
  tidy() |>
  mutate(across(where(is.double), \(x) {
    round(x, 2)
  }))
```

### Interpretação

```{r}
m_corr |> 
    tidy()
```

O coeficiente não padronizado ($b$) descreve a inclinação da reta na unidade medida: para o caso dos pinguins, o $b = 49.68$ significa que o aumento de 1 milímetro na nadadeira está associado a um aumento médio de 49.68 gramas no peso.

## Teste T

```{r}
penguins |> 
    drop_na(sex) |> 
    summarise(
        m = mean(body_mass_g, na.rm = T),
        .by = sex
    )
```

```{r}
teste_t <- t.test(body_mass_g ~ sex, penguins, var.equal = T)
teste_t
```

```{r}
m_teste_t <- lm(body_mass_g ~ sex, penguins)
summary(m_teste_t)

m_teste_t |> 
    tidy(conf.int = T)
```

- A estatística de teste, os graus de liberdade e o intervalo de confiança são idênticos 

### Interpretação:

Intercepto ($\beta_0$): É a média exata da categoria de referência (neste caso, "female", pois o R usa ordem alfabética e atribui o valor 0).
Estimativa ($\beta_1$): É a diferença entre a média da categoria analisada ("male") e a categoria de referência.
Hipótese Nula ($H_0$): A diferença entre as médias é igual a zero ($\beta_1 = 0$).

### Como o R lida com as variáveis categóricas

```{r}
contrasts(penguins$sex)
```

- A categoria de referência é escolhida por ordem alfabética

```{r}
penguins_df <- penguins |> 
    drop_na(sex) |> 
    mutate(
        male = case_when(sex == "male" ~ 1,
        .default = 0),
        female = case_when(sex == "female" ~ 1,
        .default = 0)
    ) |> 
        select(body_mass_g, sex, male, female)
```


```{r}
lm(body_mass_g ~ sex, penguins_df) |> 
    summary()

lm(body_mass_g ~ male, penguins_df) |> 
    summary()
```


```{r}
lm(body_mass_g ~ female, penguins_df) |> 
    summary()
```

#### Como mudar a categoria de referência?

```{r}
penguins_df_r <- penguins_df |> 
    mutate(
        sex = fct_relevel(sex, "male")
    )
```


```{r}
lm(body_mass_g ~ sex, penguins_df_r) |> 
    summary()

lm(body_mass_g ~ female, penguins_df) |> 
    summary()
```

## Anova

```{r}
m_anova <- lm(body_mass_g ~ species, penguins)  
teste <- Anova(m_anova)
aov(body_mass_g ~ species, penguins) |> 
    TukeyHSD()

    
```