---
title: "Untitled"
format: html
---

```{r}
library(conflicted)
library(tidyverse)
library(broom)
library(palmerpenguins)
library(car)
library(ISLR)
library(lm.beta)
conflicts_prefer(palmerpenguins::penguins)
conflicts_prefer(dplyr::filter)
```

## Correlação de Pearson

- A correlação de Pearson e a regressão linear simples com um único preditor contínuo são, no fundo, o mesmo modelo estatístico.
- A correlação mede a direção e a força da associação em uma escala universal (de -1 a 1). 
- A regressão quantifica a magnitude do efeito na escala original das variáveis.

```{r}
cor_teste <- cor.test(penguins$flipper_length_mm, penguins$body_mass_g)
cor_teste
cor_teste$estimate^2
```

```{r}
m_corr <- lm(body_mass_g ~ flipper_length_mm, penguins)
summary(m_corr)
lm.beta(m_corr)
```

Observem que:

- A estatística de teste e os graus de liberdade são idênticos
- O valor de $R^2$ no sumário da regressão é o quadrado da correlação
- A regressão com variáveis padronizadas é a correlação de Pearson.

## Correlação padronizada manualmente

```{r}
penguins_z <- penguins |>
  mutate(
    z_flipper = scale(flipper_length_mm) |> as.numeric(),
    z_bmg = scale(body_mass_g) |> as.numeric(),
    .keep = "none"
  )
penguins_z
```

```{r}
lm(z_bmg ~ z_flipper, penguins_z) |>
  tidy() |>
  mutate(across(where(is.double), \(x) {
    round(x, 2)
  }))
```

### Interpretação

```{r}
m_corr |> 
    tidy()
```

O coeficiente não padronizado ($b$) descreve a inclinação da reta na unidade medida: para o caso dos pinguins, o $b = 49.68$ significa que o aumento de 1 milímetro na nadadeira está associado a um aumento médio de 49.68 gramas no peso.

## Teste T

```{r}

```