---
title: "Exercícios"
format: html
---

```{r}
library(conflicted)
library(tidyverse)
library(broom)
library(palmerpenguins)
library(car)
library(ISLR)
conflicts_prefer(palmerpenguins::penguins)
conflicts_prefer(dplyr::filter)
```

## Argumentos e sintaxe para regressão: a função `lm()`

### Exercício 1

```{r}
ex1 <- lm(
  bill_depth_mm ~ bill_length_mm,
  data = penguins,
  subset = species == "Adelie"
)

ex1 |>
  tidy() |>
  mutate(
    p.value = round(p.value, 3)
  )
```

### Exercício 2

O uso do `*` garante a entrada de Advertising, ShelveLoc e da interação Advertising:ShelveLoc

```{r}
ex2 <- lm(Sales ~ Price + Advertising * ShelveLoc, data = Carseats)
summary(ex2)
```

### Exercício 3

O uso de I() permite multiplicar por 1000 antes de ajustar o modelo

```{r}
ex3 <- lm(I(Sales * 1000) ~ Price, data = Carseats)
summary(ex3)
```

### Exercício 4

A remoção do intercepto com - 1 (ou + 0) altera a matriz de contrastes. O modelo não testa mais a diferença entre as ilhas em relação a uma referência, mas estima a média de cada uma. O summarise confirma que os coeficientes são exatos.

```{r}
ex4 <- lm(body_mass_g ~ island - 1, data = penguins)

ex4 |>
  tidy()

# Validação com dplyr
penguins |>
  summarise(
    media_peso = mean(body_mass_g, na.rm = T),
    .by = island
  )
```

## Exrecício 5

Para elevar uma variável ao quadrado dentro da fórmula, o operador ^ sozinho não funciona matematicamente, pois ele tem um significado especial de expansão de interações na sintaxe do R. É obrigatório isolar a operação matemática dentro da função I().


```{r}
ex5 <- lm(mpg ~ hp + I(hp^2), data = mtcars)

ex5 |>
  tidy()
```





