---
title: "Untitled"
format: html
---

---
title: "Untitled"
format: html
---

```{r}
library(tidyverse)
library(gt)
library(broom)
theme_set(theme_minimal())
```

```{r}
dados <- tribble(
  ~refeicao , ~conta , ~gorjeta ,
          1 ,     34 ,        5 ,
          2 ,    108 ,       17 ,
          3 ,     64 ,       11 ,
          4 ,     88 ,        8 ,
          5 ,     99 ,       14 ,
          6 ,     51 ,        5
)
```

```{r}
dados |>
  gt()
```

## Método dos Mínimos Quadrados

```{r}
dados |>
  ggplot(aes(conta, gorjeta)) +
  geom_point() +
  geom_smooth(
    method = "lm",
    se = F,
    color = "red"
  )
```

y = a + bx

### SST: Total Sum of Squares (Soma Total de Quadrados)

```{r}
dados |>
  ggplot(aes(refeicao, gorjeta)) +
  geom_point(color = "blue") +
  geom_hline(yintercept = mean(dados$gorjeta), color = "red")
```

$$
SST = \sum_{i=1}^{n} (y_i - \bar{y})^2
$$

```{r}
sst <- dados |>
  mutate(
    resid_sst = gorjeta - mean(gorjeta)
  ) |>
  summarise(
    sst = sum(resid_sst^2)
  ) |>
  pull()
```

### Slope (coeficiente angular)

$$
b_1 =
\frac{\sum_{i=1}^{n}(x_i - \bar{x})(y_i - \bar{y})}
{\sum_{i=1}^{n}(x_i - \bar{x})^2}
$$

```{r}
slope <- dados |>
  mutate(
    num = (conta - mean(conta)) * (gorjeta - mean(gorjeta)),
    dem = (conta - mean(conta))^2
  ) |>
  summarise(
    num = sum(num),
    dem = sum(dem)
  ) |>
  mutate(
    slope = num / dem
  ) |>
  pull()
```

### Intercept (intercepto)

$$
b_0 = \bar{y} - b_1 \bar{x}
$$


```{r}
intercept <- mean(dados$gorjeta) - slope * (mean(dados$conta))
```

y = -0.82 + 0.146x
gorjeta = -0.82 + 0.146*conta

### Notação da regressão no R

```{r}
reg <- lm(gorjeta ~ conta, dados)
```

```{r}
summary(reg)
```

```{r}
reg |>
  tidy()
```

### SSE: Error Sum of Squares (Soma de Quadrados do Erro)

$$
SSE = \sum_{i=1}^{n} (y_i - \hat{y}_i)^2
$$

```{r}
dados_aug <- dados |>
  mutate(
    pred = intercept + slope * conta,
    resid = gorjeta - pred
  )
```

```{r}
reg |> 
  augment()
```

```{r}
sse <- dados_aug |>
  summarise(
    sse = sum(resid^2)
  ) |>
  pull()
```

## SSR: Regression Sum of Squares (Soma de Quadrados da Regressão)

$$
SST = SSR + SSE
SSR = SST - SSE
$$

```{r}
ssr <- sst - sse
```

$$
SSR = \sum_{i=1}^{n} (\hat{y}_i - \bar{y})^2
$$

```{r}
dados_aug |> 
  mutate(
    ssr = pred - mean(gorjeta),
    ssr_2 = ssr^2 
  ) |> 
    summarise(
      ssr = sum(ssr_2)
    )
```

## Coeficiente de Determinação R^2

O quanto a equação de regressão está ajustada aos dados?

$$
r^2 = \frac{SSR}{SST}
$$

```{r}
ssr/sst
```

```{r}
dados_z <- dados |> 
  mutate(
    conta_z = scale(conta) |> as.numeric(),
    gorjeta_z = scale(gorjeta) |> as.numeric()
  )

lm(gorjeta_z ~ conta_z, dados_z) |> 
  tidy() |> 
  mutate(
    estimate = round(estimate, 3)
  )
```

## MSE: Mean Square Error (Quadrado Médio do Erro)

O MSE é uma estimativa de quanto os pontos de dados estão espalhados em relação à reta de regressão.

O MSE é definido como:

$$
MSE = s^2 = \frac{SSE}{n - 2}
$$

onde os n - 2 graus de liberdade surgem porque estamos estimando dois parâmetros no modelo de regressão linear simples: o intercepto b0 e o coeficiente angular (slope) b1.

```{r}
mse <- sse/(nrow(dados) - 2)
```

## RMSE

$$
RMSE = \sqrt{MSE}
$$

É a distância média que uma observação se encontra da linha de regressão, nas unidades da variável dependente.

```{r}
sqrt(mse)
```

> Um modelo com bom ajuste tende a apresentar 𝑅^2 relativamente alto e RMSE relativamente baixo, mas esses indicadores não são suficientes para avaliar a adequação do modelo.

## MSR: Mean Square Regression (Quadrado Médio da Regressão)

$$
MSR = \frac{SSR}{1}
$$

```{r}
msr <- ssr
```


## F = F-statistic (Estatística F do teste de adequação do modelo)

$$
F = \frac{MSR}{MSE}
$$

```{r}
f <- msr/mse
```

  $$
  F = \frac{SSR/1}{SSE/(n-2)}
  $$


```{r}
p <- pf(11.96016, df1 = 1, df2 = (nrow(dados) - 2), lower.tail = FALSE)
```

$$
SE(b_1) =
\sqrt{
\frac{MSE}
{\sum_{i=1}^{n}(x_i - \bar{x})^2}
}
$$

## SE

```{r}
den_se <- sum((dados$conta - mean(dados$conta))^2)

se_b1 <- sqrt(mse/den_se)
```

## t (n - 2 graus de liberdade)

$$
t = \frac{b_1}{SE(b_1)}
$$

```{r}
t <- slope/se_b1
```


```{r}
p <- 2 * pt(-abs(t), df = (nrow(dados) - 2))
```